臺灣臺中地方法院刑事判決　　　　　　 100年度易字第2153號
公　訴　人　臺灣臺中地方法院檢察署檢察官
被　　　告　阮悅蓉
上列被告因詐欺案件，經檢察官提起公訴（100年度偵緝字第799
、800號），本院判決如下：
    主    文
阮悅蓉幫助意圖為自己不法之所有，以詐術使人將本人之物交付
，處有期徒刑參月，如易科罰金，以新臺幣壹仟元折算壹日。緩
刑貳年。
    犯罪事實
一、阮悅蓉明知金融帳戶之存摺、金融卡及其密碼、印章係供自
    己使用之重要理財工具，關係個人財產、信用之表徵，且可
    預見倘將金融帳戶之存摺、金融卡及其密碼、印章交予他人
    使用，而未加以闡明正常用途，極易被利用為與財產有關之
    犯罪工具，竟仍不顧他人可能遭受財產上損害之危險，而基
    於縱若其金融帳戶被利用作為詐欺取財之工具，亦不違背其
    本意之幫助犯意，於民國99年6月18日前之某時，在臺中市
    ○○○○道附近某處，同時將其所有之臺中商業銀行股份有
    限公司烏日分行帳戶（帳號：000000000000000號，下稱臺
    中商銀帳戶）及彰化商業銀行股份有限公司北臺中分行帳戶
    （帳號：00000000000000號，下稱彰化商銀帳戶) 之存摺、
    金融卡（含密碼）及共用之印章1 個等物，提供予真實姓名
    、年籍均不詳，綽號「阿忠」之成年男子，並以此方式幫助
    該男子及其所屬詐欺集團使用前開金融帳戶詐騙他人匯款之
    用。嗣綽號「阿忠」之成年男子取得前開2 帳戶之存摺、金
    融卡（含密碼）及印章後，旋即與真實姓名年籍不詳之成年
    人所組成之詐欺取財集團，共同意圖為自己不法所有，基於
    詐欺取財之犯意聯絡，分別為下列行為：
（一）於99年6 月18日18時45分許，以撥打電話之方式，向鄭
      真佯稱因其之前電視購物之交易方式誤設為分期付款，需
      依指示至提款機進行操作，方可取消云云，再接續以撥打
      電話之方式，自稱臺新銀行主任，指導鄭真取消分期付
      款付現之方法，致鄭真陷於錯誤，於同日19時26分許，
      在臺南縣永康市（現改制為台南市永康區○○○路78號永
      康郵局提款機，依前開詐欺取財集團成員之指示操作提款
      機而匯款29,989元至前揭臺中商銀帳戶內，而受有財產上
      損害。
（二）於99年6 月18日19時許，以撥打電話之方式，向洪時萍佯
      稱因其之前電視購物付款方式有問題，需依指示至提款機
      進行操作云云，致洪時萍陷於錯誤，於同日19時49分許，
      在高雄市苓雅區○○○路47號全家便利商店苓州店之提款
      機，依前開詐欺取財集團成員之指示操作提款機而匯款
      13,998元至前揭臺中商銀帳戶內，而受有財產上損害。
（三）於99年7 月30日20時許，以撥打電話之方式，向廖凱琳佯
      稱因其之前在雅虎奇摩網路購物之交易方式誤設為分期扣
      款，需依指示至提款機進行操作，方可取消云云，致廖凱
      琳陷於錯誤，於同年月31日0 時45分許，依前開詐欺取財
      集團成員之指示操作提款機而匯款29,000元至前揭彰化商
      銀帳戶內，而受有財產上損害。
    迨經鄭真、洪時萍、廖凱琳驚覺受騙而報警處理，始循線
    查獲上情。
二、案經鄭真、洪時萍訴由彰化縣警察局芳苑分局報告，暨廖
    凱琳訴由高雄縣警察局(現改制為高雄市政府警察局)鳳山分
    局報告臺灣高雄地方法院檢察署呈請臺灣高等法院檢察署核
    轉臺灣臺中地方法院檢察署檢察官偵查起訴。
   理    由
壹、證據能力部分：
    按「刑事訴訟法第159條之5明定：『被告以外之人於審判外
    之陳述，雖不符前四條之規定，而經當事人於審判程序同意
    作為證據，法院審酌該言詞陳述或書面陳述作成時之情況，
    認為適當者，亦得為證據。』、『當事人、代理人或辯護人
    於法院調查證據時，知有第159條第1項不得為證據之情形，
    而未於言詞辯論終結前聲明異議者，視為有前項之同意。』
    ，其立法理由在於傳聞證據未經當事人之反對詰問予以核實
    ，乃排斥其證據能力。惟當事人如放棄對原供述人之反對詰
    問權，於審判程序表示同意該等傳聞證據可作為證據，此時
    ，法院除認該傳聞證據欠缺適當性外，自可承認其證據能力
    。又當事人、代理人或辯護人於調查證據時，知有刑事訴訟
    法第159條第1項不得為證據之情形，卻表示『對於證據調查
    無異議』、『沒有意見』等意思，而未於言詞辯論終結前聲
    明異議者，應視為已有將該等傳聞證據採為證據之同意。」
    （詳最高法院94年度臺上字第2976號判決意旨）。查本件檢
    察官及被告阮悅蓉對於本案下列各項供述證據之證據能力，
    於本院準備程序中均表示沒有意見等語（見本院卷第19頁）
    ，復於審判期日就本院提示之證據於言詞辯論終結前，均未
    就所調查之證據主張有刑事訴訟法第159 條不得為證據之情
    形（見本院卷第53頁至54頁反面），本院復審酌該等證據製
    作或取得時，亦無證據顯示有何違反程序規定情事，認以之
    作為證據為適當，是揆諸上開最高法院判決要旨，應視為已
    有將該等傳聞證據採為證據之同意，且下列引用之證據資料
    ，業經本院於審理期日逐一提示、朗讀，並告以要旨，是該
    等證據均有證據能力，合先敘明。
貳、實體方面：
一、訊據被告阮悅蓉固坦承前開臺中商銀及彰化商銀2 帳戶為其
    以本人名義所申設使用，且借予綽號「阿忠」之成年人使用
    ，惟矢口否認有何幫助詐欺取財之犯行，辯稱：伊在苗栗通
    宵某越南小吃部認識「阿忠」，「阿忠」說他的朋友要匯錢
    給他，他不想讓家人知道，就問伊有無帳戶可以借給他，因
    為「阿忠」是伊的客人經常給伊小費，所以伊就在99年間將
    上開臺中商銀及彰化商銀的帳戶存摺、金融卡及同一個印章
    一起交給「阿忠」，並當面告知密碼，「阿忠」跟伊說1 個
    星期後會還，但還不到1 個星期，警察就打電話跟伊說伊的
    帳戶被詐騙，伊不知道「阿忠」會拿去亂用，伊是越南人，
    伊不知道這樣做是違法，如果知道就不會借給「阿忠」云云
    。經查：
（一）上開臺中商銀及彰化商銀2 帳戶係被告所申設，並於99年
      間在臺中市○○○○道附近某處，將該2 帳戶之存摺、金
      融卡（含密碼）及印章1 個交付予「阿忠」使用一節，業
      據被告供述在卷（見100 年度偵緝字第800 號卷第35、37
      頁），復有臺中商銀99年8 月4 日中烏日字第09948001
      46號函１份（含所附之存款業務往來申請約定書、健保卡
      及居留證件正反影本、交易明細等，見彰化縣警察局芳苑
      分局芳警分偵字第10000 號卷第36至39頁）、彰化商銀10
      0 年8 月19日第100001756 號函1 份（含所附交易明細、
      客戶基本資料等，見本院卷第25至29頁）在卷可稽。而被
      害人即證人鄭真、洪時萍、廖凱琳分別於上開時、地遭
      他人詐騙而陷於錯誤，進而分別匯款29,989元、13,998
      元至臺中商銀帳戶內，以及匯款29,000元至彰化商銀帳戶
      內等情，業據被害人鄭真、洪時萍、廖凱琳於警詢時指
      訴綦詳（見彰化縣警察局芳苑分局芳警分偵字第10000 號
      卷第1 至2 頁、14至16頁、臺灣高雄地方法院檢察署99年
      度偵字第34744 號卷第4 至5 頁），且有證人鄭真轉帳
      之郵局自動櫃員機交易明細表1 張（見彰化縣警察局芳苑
      分局芳警分偵字第10000 號卷第12頁）、證人廖凱琳合作
      金庫銀行五股分行活期儲蓄存款存摺影本（臺灣高雄地方
      法院檢察署99年度偵字第34744 號卷第7 至8 頁）等附卷
      可考。是被告所有之上開臺中商銀及彰化商銀2 帳戶，確
      係由綽號「阿忠」之成年人取得並供其所屬之前開詐欺取
      財集團成員作為實施詐欺取財犯行之用，足堪認定。
（二）被告雖以前詞置辯，惟查：
  １、金融機構帳戶係理財之工具，一般民眾或公司行號皆可以
      存入最低開戶金額之方式自由申請開設金融帳戶，幾無任
      何特殊之限制，並無使用他人帳戶之必要，此為一般人日
      常生活所熟知之常識，故若非係供犯罪使用，欲藉此躲避
      追緝，否則並無向他人借用或購買帳戶存摺及提款卡之必
      要。再者，金融帳戶攸關存戶個人財產權益之保障，專屬
      性甚高，衡諸常理，除非本人或與本人親密關係者，難認
      有何理由可自由流通使用該存摺，一般人均有妥為保管及
      防止他人任意使用之認識，縱特殊情況偶需交付他人使用
      ，亦必深入瞭解用途、合理性及對方身份背景，始予提供
      ，且該等專有帳戶資料如落入不明人士手中，而未加以闡
      明正常用途，極易被利用為與財產有關之犯罪工具，此為
      吾人依一般生活認知所易於體察之常識。又被告學歷為國
      中畢業（見100 年度偵緝字第799 號卷第7 頁教育程度欄
      ），且在苗栗縣某越南小吃部工作一節，業據被告供陳在
      卷（見100 年度偵緝字第799 號卷第37頁），可知被告係
      具有相當之社會歷練，並非智慮未周之人。然參諸被告於
      偵查中供承其係借予朋友「阿忠」使用，該人係伊的客人
      ，只認識他幾個月，只知道綽號「阿忠」，並不知道該人
      之真實姓名及年籍等語（見100 年度偵緝字第799 號卷第
      37頁），且事後亦無法與「阿忠」取得聯繫，可見被告與
      「阿忠」並非熟稔，衡諸經驗法則，被告根本不確定「阿
      忠」之真實身分，且近年來詐欺取財之犯罪類型層出不窮
      ，該等犯罪無論手法為何，最重要的就是要有帳戶才能讓
      被害人匯入現金並由車手出面提領，是掌控「人頭帳戶」
      乃詐騙集團最關鍵工作之一，業經媒體廣為披載，是依一
      般人通常之知識、智能及經驗，均已知向陌生人購買、承
      租或以其他方法取得帳戶者，多係欲藉該帳戶取得不法犯
      罪所得，且隱匿帳戶內資金之實際取得人之身分，以逃避
      追查，而被告係成年且有智識之人，對於金融帳戶之使用
      、保管常識自應知之甚詳，就此實難諉為不知。故被告對
      於無故提供上開銀行帳戶予真實姓名年籍不詳之「阿忠」
      ，將可能被用來作為詐欺取財等非法用途，應有所預見，
      且不違背其本意，惟被告猶任意提供，其主觀上確有容任
      他人將其所有之上開2 帳戶作為詐欺取財之匯款帳戶使用
      之犯意。準此，足認被告有幫助詐欺取財罪之不確定故意
      。
  ２、再被告雖為越南籍人士，惟其於87年間入境我國，並於94
      年12月5 日取得中華民國國籍一節，業據被告陳明在卷（
      見本院卷第52頁），復有個人戶籍資料在卷可佐（見100
      年度偵字第2488號卷第11頁）。又佐以近年來新聞媒體，
      對於不肖犯罪集團常利用人頭帳戶，作為詐騙錢財、恐嚇
      取財等犯罪工具，藉此逃避檢警查緝之情事，亦多所報導
      ，政府亦大力宣導，督促民眾注意，主管機關甚至限制以
      提款卡轉帳之金額，是交付帳戶資料予非親非故之人，該
      取得帳戶資料之人應係為謀非正當資金進出，而隱瞞其資
      金流程及行為人身分曝光之不法使用，幾乎已成為公眾週
      知之犯罪手法，被告既已來我國居住生活十多年，且於本
      院審理時以中文對答堪謂順暢，並無窒礙之處，又被告為
      一智識正常且有工作經驗之成年女子，已如前述，則其對
      此亦應知之甚詳，尚難諉為外國人而不知，是被告此部份
      所辯，顯不足採信。
（三）按刑法上之故意，分直接故意（確定故意）與間接故意（
      不確定故意）；「行為人對於構成犯罪之事實，預見其發
      生而其發生並不違背其本意者」為間接故意，刑法第13條
      第2項定有明文。被告對於交付上開2帳戶之存摺、金融卡
      （含密碼）及印章予詐欺集團成員，導致該帳戶將可能被
      用來作為詐欺取財等非法用途之工具一節，應有所預見，
      且不違背其本意。是以，被告猶提供上開帳戶予姓名年籍
      不詳綽號「阿忠」使用，足認被告主觀上容任該詐欺集團
      將上開帳戶作為詐欺取財之匯款指定帳戶使用，已足彰顯
      其有預見縱有人以其上開帳戶實施詐欺犯罪，隱瞞非正當
      資金之進出流程及行為人身分，以避免遭查獲等情，亦不
      違背其本意之不法意圖至明。且嗣後該取得被告提供使用
      帳戶之「阿忠」，果與其他詐騙集團成員利用以之為向被
      害人鄭真、洪時萍、廖凱琳遭詐欺取財之匯款帳戶使用
      ，被告應負幫助他人為詐欺取財之刑責甚明。準此，被告
      顯有幫助詐欺取財之不確定故意存在，堪以認定。
（四）另按刑法上之幫助犯，係指以幫助之意思，對於正犯資以
      助力，而未參與實施犯罪之行為者而言（最高法院49年臺
      上字第77號判例參照）。本案被告雖將所有之上開帳戶提
      供予姓名年籍不詳之人作為匯款指定帳戶，惟既未有何參
      與詐欺被害人之行為或於事後分得詐騙款項之積極證據，
      即無從認屬上開詐欺取財行為之共同正犯。然而，被告係
      基於幫助他人詐欺取財之犯意，提供上開帳戶，參與詐欺
      取財構成要件以外之行為，應以詐欺取財之幫助犯論。
（五）綜上所述，被告上開所辯顯係事後卸責之詞，不足憑採。
      本案事證明確，被告上開幫助詐欺取財犯行堪以認定，應
      予依法論科。
二、論罪科刑：
（一）核被告所為，係犯刑法第339 條第1 項、第30條第1 項前
      段之幫助詐欺取財罪。
（二）前開成年人等前開詐欺取財集團成員所為之前開詐欺取財
      犯行，有犯意聯絡及行為分擔，固為共同正犯，惟幫助犯
      係從犯，從屬正犯而成立，刑法上既無「共同幫助」之情
      ，則被告所為之前揭幫助詐欺取財犯行，當亦無「幫助共
      同」之可言（司法院廳刑一字第1104號函亦同此見解）
      ，附此敘明。
（三）被告係幫助他人犯詐欺取財罪，為幫助犯，本院衡其犯罪
      情節較正犯為輕，爰依刑法第30條第2 項之規定，按正犯
      之刑減輕之。
（四）被告以一提供帳戶資料予他人之幫助行為，同時侵害被害
      人鄭真、洪時萍、廖凱琳之財產法益，並觸犯數幫助詐
      欺取財罪名，為同種想像競合犯，應依刑法第55條規定，
      從一罪處斷。
（五）審酌被告將其所有之上開2 帳戶提供詐騙集團成員使用，
      助長詐騙集團財產犯罪之風氣，紊亂社會正常交易秩序，
      造成社會互信受損，並使不法之徒藉此輕易詐取財物，且
      使檢警機關追查真正幕後詐欺取財正犯憑添困擾、助長犯
      罪，所造成之危害非輕，惟兼衡被告犯罪之動機、目的、
      勉持之生活狀況、國中畢業之智識程度（參調查筆錄之受
      詢問人年籍資料），及被害人所損失之財物尚非重大，而
      被告犯後雖否認犯行，但其已與被害人鄭真、廖凱琳達
      成調解，願賠償被害人鄭真、廖凱琳所受之損害，有本
      院100 年度司中調字第2098號調解程序筆錄、100 年度司
      中調字第1959號調解程序筆錄附卷可考，另被告雖尚未與
      被害人洪時萍達成和解，然此係因無法聯繫被害人洪時萍
      ，而無法取得與之洽談和解之機會，況且被告於本院審理
      時數次陳明願與之和解等語（見本院卷第55、56頁），而
      顯有彌補被害人損害之意之犯後態度等一切情狀，量處如
      主文所示之刑，並諭知易科罰金之折算標準，以資儆懲。
（六）末查被告前未曾因故意犯罪受有期徒刑以上刑之宣告，有
      臺灣高等法院被告前案紀錄表附卷可考，其素行尚佳，又
      其因一時短於思慮而觸犯本案罪責，且犯後已與被害人鄭
      真、廖凱琳成立調解，並積極冀與被害人洪時萍和解，
      顯具悔意，已如前述，其歷此偵審程序及刑之宣告，當知
      所警惕而無再犯之虞，本院綜核各情，認所宣告之刑，以
      暫不執行為適當，併依刑法第74條第1 項第1 款規定，宣
      告緩刑2 年，以啟自新。
據上論斷，應依刑事訴訟法第299條第1項前段，刑法第30條第1
項前段、第2 項、第339 條第1 項、第55條、第41條第1 項前段
、第74條第1 項第1 款，刑法施行法第1 條之1 第1 項、第2 項
前段，判決如主文。
本案經檢察官黃智炫到庭執行職務。
中    華    民    國   100    年    9     月    27    日
                刑事第十二庭  審判長法  官  郭瑞祥
                                    法  官  簡婉倫
                                    法  官  莊秋燕
以上正本證明與原本無異。
如不服本判決應於收受判決後10日內向本院提出上訴書狀，並應
敘述具體理由；其未敘述上訴理由者，應於上訴期間屆滿後20日
內向本院補提理由書（均須按他造當事人之人數附繕本）「切勿
逕送上級法院」。
                                    書記官  楊賀傑
中    華    民    國   100    年    9     月    27    日
附錄論罪科刑法條：
中華民國刑法第339條
（普通詐欺罪）
意圖為自己或第三人不法之所有，以詐術使人將本人或第三人之
物交付者，處 5 年以下有期徒刑、拘役或科或併科 1 千元以下
罰金。
以前項方法得財產上不法之利益或使第三人得之者，亦同。
前二項之未遂犯罰之。